臺灣南投地方法院民事判決
110年度訴字第71號
原      告  總潤開發有限公司

法定代理人  簡英杰  
訴訟代理人  呂秀梅律師
複  代理人  蔡嘉容律師
被      告  許原彰  

            許原凱  
共      同
訴訟代理人  廖本揚律師
被      告  彬旂營造有限公司


法定代理人  鄭國權  
受  告知人  南投縣草屯鎮農會

法定代理人  陳文忠  
受  告知人  有限責任彰化第五信用合作社

法定代理人  陳杰    
上列當事人間分割共有物事件，本院於民國111年3月17日言詞辯
論終結，判決如下：
    主  文
原告之訴駁回。
訴訟費用由原告負擔。
    事實及理由
壹、程序事項
    被告彬旂營造有限公司經合法通知，未於言詞辯論期日到場
    ，核無民事訴訟法第386條所列各款情形，爰依原告之聲請
    ，由其一造辯論而為判決。
貳、實體事項
一、原告主張略以：
  ㈠坐落南投縣○○市○○段000○0地號、面積463平方公尺之土地（
    下稱系爭土地）為兩造共有，應有部分比例如附表一「應有
    部分」欄所示。系爭土地並無因物之使用目的不能分割，亦
    無契約訂有不分割之期限，且兩造就分割方法未能達成協議
    ，原告自得請求裁判分割。
  ㈡系爭土地現況如附圖一即南投縣南投地政事務所（下稱南投
    地政）民國109年12月7日土地複丈字第321000號複丈成果圖
    （下稱附圖一）。兩造除共有系爭土地外，原告尚單獨所有
    系爭土地東側之北方及南方鄰地即坐落同段911之1、之7、
    之36地號之土地（下稱原告鄰地），被告尚單獨所有系爭土
    地西側之北方及南方鄰地即坐落同段911之2、之3、之6地號
    之土地（下稱被告鄰地）。系爭土地、原告鄰地、被告鄰地
    之使用地類別均為乙種建築用地。倘能將系爭土地之東側，
    分割與原告單獨所有，原告即能將之與原告鄰地相互合併，
    增進土地之利用及價值，再將系爭土地之西側，分割與被告
    依原應有部分比例繼續保持共有，被告仍得將之持續作為被
    告鄰地與西方公路即南營路之聯絡巷道使用，維持其等就土
    地之既有利用方式；故依兩造應有部分比例，依附圖二即南
    投地政109年12月23日土地複丈字第321000號複丈成果圖（
    下稱附圖二）所示方式為原物分割，且彼此間無須為金錢補
    償（下稱系爭分割方案），應能兼顧各共有人之利益，屬適
    當之分割方法，且無礙於系爭土地之使用目的，無依使用目
    的不得分割之情況。
  ㈢爰依民法第823條、第824條等規定，提起本件訴訟，並聲明
    ：兩造共有系爭土地分割方法如附圖二所示，編號911之4 ⑴
    、面積278平方公尺部分之土地，分歸由原告單獨取得，編
    號911之4、面積185平方公尺部分之土地，分歸由被告分別
    共有，應有部分比例如附表二「應有部分」欄所示。
二、被告抗辯略以：
  ㈠被告許原彰、許原凱部分：
　⒈系爭土地、原告鄰地、被告鄰地均係於78年11月20日間自原
    同段911地號土地分割所生，系爭土地分割為獨立之土地，
    且分歸原告前手許溢俊及許明榕、被告許原彰、許原凱、彬
    旂營造有限公司前手許明陽等人分別共有之目的，係留供原
    告鄰地（系爭土地西側北方及南方土地）、被告鄰地（系爭
    土地東側北方及南方土地）通行至東方公路即南營路使用。
    系爭土地自分割迄今，經鋪設為泥土柏油路面，且持續供原
    告鄰地、被告鄰地作為通行至南營路使用，現況為私設巷道
    ；是系爭土地有民法第823條第1項但書所稱「因物之使用目
    的不能分割」之情。
　⒉原告所提系爭分割方案，將使原告單獨分得之編號911之4 ⑴
    部分土地、原告鄰地，與公路即南營路間欠缺聯絡，成為袋
    地；可徵縱依系爭分割方案，系爭土地仍無法豁免於民法第
    823條第1項但書所稱「因物之使用目的不能分割」之情；縱
    認系爭土地得請求裁判分割，依民法第789條規定，將使被
    告被迫將共同分得之911之4部分土地全供原告通行，原告卻
    得將單獨分得之911之4⑴部分土地全供自身享有，顯獨厚原
    告而未無益被告，非屬適當公平之分割方法。
　⒊原同段911地號土地於分割時，分得系爭土地、原告鄰地、被
    告鄰地之共有人間，就系爭土地係供作道路使用乙節，已預
    先達成分管協議。原告於109年6月24日、同年月18日買入原
    告鄰地、系爭土地應有部分時，亦因系爭土地現況及出賣人
    許建中告知，而知悉前分管協議，自應受前開分管協議之拘
    束。原告明知系爭土地之前開使用現況及分管協議，仍買入
    系爭土地，嗣不欲受此限制，即行使裁判分割請求權，且提
    出系爭分割方案，已違反誠信原則，應禁止其行使裁判分割
    請求權。
　⒋爰聲明：如主文第1項所示。
　㈡被告彬旂營造有限公司固未於準備程序及言詞辯論期日到場
    ，然曾於110年1月19日提出民事答辯狀抗辯：其就本件分割
    無意見等語，並聲明：如主文第1項所示。
三、本院之判斷：
  ㈠按各共有人，除法令另有規定外，得隨時請求分割共有物；
    但「因物之使用目的不能分割」或契約訂有不分割之期限者
    ，不在此限，民法第823條第1項定有明文。所謂「因物之使
    用目的不能分割」，係指共有物繼續供他物之用而為其物之
    利用所不可缺，或為一權利之行使所不可缺者而言(最高法
    院50年度台上字第970號判決意旨參照)。又經共有人共同留
    為道路用地，且確供作道路通行使用之共有土地，除請求分
    割之共同人，願就其分得部分土地為他共有人設定地役權外
    ，原則上不得分割（最高法院58年度台上字第2431號、69年
    度台上字第1831判決意旨參照）。至所謂「不能分割」，包
    括不得原物分割與變價分割在內(最高法院109年度台上字第
    1403號判決意旨參照）。
　㈡經查：
　⒈原告主張坐落南投縣○○市○○段000○0地號、面積463平方公尺
    之土地（即系爭土地）為兩造共有，應有部分比例如附表一
    「應有部分」欄所示；系爭土地並無契約訂有不分割之期限
    ，且兩造就分割方法未能達成協議等情，有系爭土地之土地
    登記第一類謄本在卷可稽（見本院卷第45至49頁），且為被
    告所未爭執，自堪信為真實。
  ⒉原告復主張系爭土地依系爭分割方案分割後，仍可供被告鄰
    地作為通行至南營路使用，無「因物（系爭土地）之使用目
    的不能分割」之情，依民法第823條第1項本文規定，自得裁
    判分割等等；為被告所否認，抗辯稱：系爭土地係供原告鄰
    地、被告鄰地通行至南營路使用，縱依系爭分割方案分割，
    仍有「因物（系爭土地）之使用目的不能分割」之情，依民
    法第823條第1項但書規定，不得裁判分割等語；關於系爭土
    地是否得裁判分割乙節，茲述如下：
　⑴被告許原彰、許原凱抗辯系爭土地、原告鄰地、被告鄰地均
    係於78年11月20日間自原同段911地號土地分割所生，系爭
    土地分割為獨立之土地，且分歸原告前手許溢俊及許明榕、
    被告許原彰、許原凱、彬旂營造有限公司前手許明陽等人分
    別共有之目的，係留供原告鄰地（系爭土地西側北方及南方
    土地）、被告鄰地（系爭土地東側北方及南方土地）通行至
    東方公路即南營路使用等事實，有系爭土地、原告鄰地、被
    告鄰地之土地登記第一類謄本及異動索引暨地籍圖謄本、建
    地處理持分協議原則等件可證（見本院卷第25、45至48、12
    3至125、187至189、229至272頁），復為原告所未爭執，堪
    信為真實。從而，系爭土地（物）之使用目的，係供原告鄰
    地、被告鄰地通行至南營路使用，應堪認定。
　⑵被告許原彰、許原凱復抗辯系爭土地自分割迄今，經鋪設為
    泥土柏油路面，且持續供原告鄰地、被告鄰地作為通行至南
    營路使用，現況為私設巷道等事實，有被告許原彰、許原凱
    提出之現況說明圖及現場照片在卷可查（見本院卷第119至1
    21頁），並經本院會同南投地政人員、原告、被告許原彰、
    許原凱於110年1月20日履勘現場，製有勘驗筆錄、現場照片
    ，並囑託南投地政人員測量繪製附圖一等件可參（見本院卷
    第301至325、343至345頁），復為原告所未爭執，亦堪信為
    真實。從而，系爭土地（物）現在仍係供「被告鄰地」通行
    至南營路使用，有持續供被告鄰地通行至南營路使用之必要
    。
　⑶原告鄰地與公路即南營路間未相鄰，須有適宜之聯絡，始能
    為通常之使用乙節，有地籍圖謄本、航照圖等件可佐（見本
    院卷第25、223、311、345頁），亦為兩造所未爭執，應堪
    認定。原告固主張其所有同段911之7土地南方為南營路425
    巷道路等語，且以航照圖、現場照片、附圖一等件為據（見
    本院卷第223、323、343至345頁），進推論系爭土地依系爭
    分割方案分割後，原告單獨分得之編號911之4⑴部分土地、
    原告鄰地，得通行南方南營路425巷道路至南營路，毋庸通
    行被告共同分得之編號911之4部分土地等等；然而，被告抗
    辯前開425巷道路係坐落在同段910之3、910地號土地上，前
    開土地為其他私人所分別共有，為私設巷道等語，亦有附圖
    一、前開土地之土地登記第一類謄本可考（見本院卷第343
    至345、449至456頁），堪信為真實；再者，原告復未主張
    及提出證據加以證明，前開425巷道路已為具公用地役關係
    之既成道路，或同段910之3、910地號土地共有人已同意原
    告通行前開425巷道路至南營路，而得以前開425巷道路作為
    與南營路間之適宜聯絡；從而，尚難認原告單獨分得之編號
    911之4 ⑴部分土地、原告鄰地，毋庸再通行被告共同分得之
    編號911之4部分土地（即系爭土地）至公路之必要；是以，
    系爭土地（物）將來仍有供「原告鄰地」通行至南營路使用
    之必要。
　⑷基上，系爭土地之使用目的，係在供原告鄰地、被告鄰地通
    行至公路即南營路使用，且有繼續供前開土地通行至南營路
    使用之必要，揆諸前開說明，系爭土地自有「因物（系爭土
    地）之使用目的不能分割」之情，原告不得請求裁判分割之
    。
四、綜上所述，因系爭土地有「因物之使用目的不得分割」之情
    ，是原告請求裁判分割系爭土地，為無理由，應予駁回。
五、本件事證已臻明確，兩造其餘之攻擊方法及舉證，經本院審
    酌後，認均不足以影響本判決之結果，毋庸一一論列，併此
    敘明。
六、訴訟費用負擔之依據：民事訴訟法第78條。
中　　華　　民　　國　111　　年　　 4     月   　7　　日
                  民事第二庭法　官　葉峻石
以上正本係照原本作成。
如對本判決上訴，須於判決送達後20日內向本院提出上訴狀。如
委任律師提起上訴者，應一併繳納上訴審裁判費。
中　　華　　民　　國　111　　年　　 4     月   　7　　日
                             書記官  沈柏樺
附表一：
編號 共有人 應有部分 1 原告 4630分之2784 2 許原彰 463分之5 3 許原凱 463分之173 4 彬旂營造有限公司 4630分之66  


附表二：
編號 共有人 應有部分 1 許原彰 923分之25 2 許原凱 923分之865 3 彬旂營造有限公司 923分之33